臺灣高雄地方法院民事判決　九十二年度勞訴字第七七號
　　原　　　告　丁○○
　　訴訟代理人　葉美利律師
　　被　　　告　楊正金屬股份有限公司
　　法定代理人　乙○○
　　訴訟代理人　郭國益律師
右當事人間給付退休金事件，本院於九十三年四月一日辯論終結，判決如左：
    主    文
被告應給付原告新台幣陸拾肆萬壹仟零玖拾肆元及自民國九十二年十二月十七日起至
清償日止按年息百分之五計算之利息。
訴訟費用由被告負擔。
本判決於原告以新台幣貳拾貳萬元供擔保後得假執行；但被告如以新台幣陸拾肆萬壹
仟零玖拾肆元為原告預供擔保後，得免為假執行。
    事實及理由
甲、程序方面
    原告起訴原請求被告應給付六十萬零六一百一十四元及法定利息，嗣於本院審理
    中另依職務津貼請求權追加請求三萬四千零八十元，合計六十四萬一千零九十四
    元及法定利息，核屬同一基礎事實，依民事訴訟法第二百五十五條第一項第二款
    規定，其追加應予准許。
乙、實體方面
一、原告起訴主張：
  (一)原告自民國七十六年三月二十日起任職於被告公司，九十二年三月間被告公司以
    業務緊縮為由片面終止與被告間之勞動契約，並於九十二年三月三十一日給付原
    告新台幣（下同）三十三萬五千一百五十二元。惟原告生於三十六年十一月十三
    日，於九十二年三月三十一日遭被告公司終止契約時已年滿五十五歲，且年資達
    十六年，符合勞動基準法第五十三條第一款之退休條件，故被告公司於終止與原
    告間之勞動契約時，依法應給付原告退休金而非資遣費，爰依勞動基準法第五十
    三條第一款之規定請求被告補足退休金之差額計五十七萬三千九百三十八元。又
    退休金差額部分經原告向高雄縣勞工局申請調解，遭被告公司以持有原告簽定之
    拋棄同意書為由，拒絕給付，惟被告公司未依調解時之承諾補寄該拋棄同意書給
    高雄縣勞工局，且原告亦從未簽定拋棄同意書，被告所提出員工之資遣費表附註
    之文字是原告領取資遣費後始加註，況原告亦未於資遣費表附註之文字後簽名，
    領取資遣費時，亦未經告知資遣表已附註拋棄權利之文字。
  (二)原告與被告公司間勞動契約終止時，原告年資已滿十六年，依勞動基準法第三十
    八條第三款、第四款、及第三十九條第一項之規定，原告年資滿十六年後應享特
    別休假日二十日，惟迄兩造終止契約時均應休而未休，依勞動基準法施行細則第
    二十四條第三款之規定，原告自得請求被告公司給付二十日特別休假之工資計一
    萬九千零二十元。又自九十年元月一日起，原告每兩周僅須工作八十四小時，亦
    即每二周中，只有一個周六須上班四小時，其餘之周六不上班為例假日，惟被告
    公司要求原告上班時，未依法發給原告加班費，爰依勞動基準法第三十九條之規
    定請求被告公司給付自九十一年十月一日起至九十二年三月三十一日止短給之工
    資計一萬三千一百五十六元。另被告自八十八年九月起，片面將每月應給付原告
    之職務津貼一萬一千三百六十元減為二分之一，即五千六百八十元，至八十九年
    二月止職務津貼均減半發放，迄今被告仍未補發前揭積欠之職務津貼三萬四千零
    八十元。
  (三)綜上，被告公司依法應再給付原告退休金差額五十七萬三千九百三十八元、特別
    休假日工資一萬九千零二十元、短給工資一萬三千一百五十六元，職務津貼三萬
    四千零八十元，請求被告給付原告六十四萬零一百九十四元及自追加起訴狀送達
    之翌日起至清償日止，按周年利率百分之五計算之利息，並聲明願供擔保，請准
    宣告假執行。
二、被告則以：被告公司經營不善虧損，原告為體諒被告公司之困窘，自請退休，領
    取十六個月之底薪即每月薪資一萬七千一百六十元，共計二十七萬四千五百六十
    元，另被告再給付一筆技術津貼六萬零五百九十二元，除此之外，原告於領取退
    職金時，已同意拋棄其餘權利，依民法第三百四十三條之規定，原告自不得再對
    資遣費及退休金有任何要求，且原告所簽署之員工資遣費表上有關特休及加班欄
    既均空白，未填數目，亦明白表示同意拋棄所有權利，爾後不再對資遣費及退休
    金有任何要求，即明白表示免除其餘之債，故被告自得為為其餘之債已消滅抗辯
    。再原告已年滿五十五歲且又工作十五年，依勞動基準法第五十三條規定，原可
    申請退休給付，苟非其體諒被告公司之困境，年年虧損，而甘願只領取三十三萬
    餘元之退職金，伊大可拒絕，而循法律途徑解決，則被告公司於法亦無可奈何，
    原告既已表明拋棄其餘權利，不再對資遣費及退休金有任何要求，至於被告公司
    當時所以使用制式「員工資遣費表」，以供其簽章領取，作為領據，是為日後向
    國稅局申報綜合所得稅時，供作支出憑證之用等語置辯，並聲明原告之訴及假執
    行之聲請均駁回，如受不利之判決，願供擔保而宣告免為假執行。
三、兩造不爭執之事實：
  (一)原告自七十六年三月二十日起任職於被告公司，被告公司於九十二年三月下旬終
    止與原告之勞動契約，並於九十二年三月三十一日開立資遣證明書予原告之同時
    ，給付三十三萬五千一百五十二元，原告其後並持之請領勞工保險失業給付。而
    原告生於三十六年十一月十三日，於九十二年三月三十一日遭被告公司終止契約
    時已年滿五十五歲，年資達十六年，符合勞動基準法第五十三條第一款「工作十
    五年以上年滿五十五歲者」之退休條件，又原告就退休金差額部分向高雄縣勞工
    局申請調解，被告公司以持有原告簽定之拋棄同意書為由，拒絕給付。
  (二)被告原應給付原告退休金與已付款之差額為五十七萬三千九百三十八元、未給付
    之特別休假工資為一萬九千零二十元、自九十一年十月一日起至九十二年三月三
    十一日止短給之工資一萬三千一百五十六元、未補發前揭積欠之職務津貼三萬四
    千零八十元。
四、兩造爭執之事項：
    本件業經兩造依民事訴訟法第二百七十一條之一準用用第二百七十條之一規定，
    協議簡化爭點為：原告於領取「資遣費」三十三萬五千一百五十二元時，是否已
    同意拋棄其餘得主張之權利？並就此爭點為辯論（見本院九十二年三月十一日言
    詞辯論筆錄），以下論述本院判斷之意見：
  (一)被告主張原告於領取上開「資遣費」時，已同意拋棄其餘權利之事實，既為原告
    否認，其即應負舉證之責。被告固舉證人甲○○即被告公司會計、丙○○即被告
    公司經理、並提出「員工資遣費表」影本一份為證，惟查，上開「員工資遣費表
    」固有「勞資雙方同意上開資遣金額勞方並同意拋棄所有權利爾後不再對資遣費
    及退休金有任何要求」等字樣，而證人甲○○及丙○○均到庭證稱，上開字樣係
    書寫後才交由原告簽章，原告確實明知其拋棄權利云云。惟觀諸上開字樣之記載
    方式，係以手寫另行註記於原告領訖簽章後方，文字上並無任何原告簽章之確認
    ，是否為事後添加，實不可得知。再者，被告已陳明該資遣費表為向國稅局報稅
    之格式，則被告何以將與報稅無關之權利拋棄文字記載於資遣費表上，亦非無疑
    。參以被告公司與另一員工趙坤盛前於九十一年九月間亦發生退休金勞資爭議，
    被告即要求趙坤盛另以制式表格填寫切結同意書，約定退休金額之情，業經本院
    依原告聲請向高雄縣政府調取該調解資料在卷可憑，則被告若要求原告放棄其餘
    退休金之權利，何以未使用該制式切結同意書以免爭議，而竟於原告領取資遣費
    之「收據」上，另行加註涉及權利喪失之重要事項，更不符情理。而證人甲○○
    、丙○○均為被告公司之員工，因與被告公司有利益之關係，其證詞憑信性較低
    ，該「員工資遣費表」既有上開疑義，即無從以上開證據認定被告主張屬實。
  (二)縱認原告於領取上開「資遣費」時，該「員工資遣費表」確有上開拋棄退休金等
    權利之字樣，惟按勞動基準法關於退休金之規定，係雇主與勞工訂定勞動條件之
    最低標準，勞雇雙方不得以契約排除其適用，以保障勞工之權益，此觀勞動基準
    法第一條第二項規定自明，亦即契約自由原則，於勞動基準法之領域應有限制。
    是以勞雇雙方固不得於事前以契約排除勞動基準法所定退休金之適用，縱於勞動
    契約繼續中，應給付退休金權利已經發生，在勞工未實際領得退休金時，亦應認
    為不能以契約排除該規定之適用。蓋不論係事前或事後之約定，其排除勞動基準
    法退休金之規定之適用，並無二致，否則雇主亦可於勞工申請退休時，以即時發
    給退休金為餌要求勞工拋棄部分權利，而違背勞動基準法訂定勞動條件最低標準
    保障勞工之立法本旨。被告主張原告曾與被告公司法定代理人乙○○協商，因體
    諒公司困境，同意僅領取部分款項後離職，縱認所述屬實，仍係以契約排除勞動
    基準法關於退休金規定之適用，依上開說明，應屬無效。況且，載有拋棄權利字
    樣之上開「員工資遣費表」，性質上係原告領取「資遣費」之領據，則被告公司
    較諸原告，具有明顯之經濟地位優勢，其在原告領取「資遣費」之同時，單方面
    為該拋棄權利之記載，使原告若不簽署該領據，便無法領取該「資遣費」，致原
    告受迫於經濟上之壓力而不得不簽署，顯然有失公平，而違反誠實信用原則，應
    為無效。被告固以原告當時若未同意，大可拒絕，而循法律途徑解決云云抗辯，
    惟此完全忽略原告僅為平均工資二萬餘元之基層勞工，若不能先行取得部分款項
    ，解決經濟壓力，如何有餘力爭取其權利，其抗辯自不足採。被告另以原告已持
    其所發給之資遣證明書，請領勞工保險失業給付，若非其同意拋棄權利，被告何
    至協助其請領失業給付云云抗辯。惟被告未依法給付原告退休金，其自不會拒絕
    發給原告資遣證明，而原告因遭被告以部分資遣費代替退休金之給付，與被告存
    有勞資爭議，依就業保險法第二十三條：「失業給付申請人與原雇主間因離職事
    由發生勞資爭議者，仍得請領失業給付。僅爭議結果，確定申請人不符失業給付
    請領規定時，應於確定之日起十五日內，將已領之失業給付返還」之規定，原告
    仍得請領失業給付，僅於確定得領取退休金時，應將已領失業給付返還而已，亦
    不能以此認原告係自願拋棄權利。
  (三)至於原告請求之特別休假工資、短給工資及未發職務津貼等部分，被告雖以原告
    已同意拋棄「所有權利」抗辯，惟此為原告所否認。按和解之範圍，應以當事人
    相互間欲求解決之爭點為限，至於其他爭點，或尚未發生爭執之法律關係，雖與
    和解事件有關，如當事人並無欲求一併解決之意思，要不能因其權利人未表示保
    留其權利，而認該權利已因和解讓步，視為拋棄而消滅，最高法院五十七年台上
    字第二一八０號著有判例。依被告所提上開員工資遣費表之記載：「勞資雙方同
    意上開資遣金額，勞方並同意拋棄所有權利，爾後不再對資遣費及退休金有任何
    要求」，其所稱「所有權利」並未指明包括本件原告請求之特別休假工資、短給
    工資及未發職務津貼等，反而依其後段所載，可知係被告要求原告拋棄者係指「
    資遣費及退休金」而言。由此亦可推知，被告與原告協商資遣時，僅以資遣費或
    退休金為協商重點，並未提及上開特別休假工資、短給工資及未發職務津貼等事
    項，亦無以為爭點解決之意，否則自無未加載明之理，自不能認原告此部分已發
    生之權利，已因和解而讓步，視為拋棄權利而消滅，被告此部分抗辯亦不足採。
五、綜上所述，被告主張原告於領取上開「資遣費」時，已同意拋棄退休金等權利，
    所舉證據均存有瑕疵，不能令本院確信屬實。縱認屬實，勞動基準法所定退休金
    ，係勞動條件最低標準，其關於拋棄勞動基準法所定退休金之約定，應屬無效，
    至於原告已經發生之特別休假工資、短給工資及未發職務津貼等權利，因不在兩
    造協商範圍，亦不生拋棄之效力。而被告對其原應給付原告退休金與已付款之差
    額為五十七萬三千九百三十八元、未給付之特別休假工資為一萬九千零二十元、
    自九十一年十月一日起至九十二年三月三十一日止短給之工資一萬三千一百五十
    六元、未補發前揭積欠之職務津貼三萬四千零八十元，金額合計六十四萬一千零
    九十四元，均已表明不爭執之意（見本院九十三年三月十一日言詞辯論筆錄）。
    從而，原告本於勞動基準法等規定，訴請被告應給付六十四萬一千零九十四元及
    自追加起訴狀繕本送達翌日即九十二年十二月十七日起至清償日止按年息百分之
    五計算之利息，自屬有據，應予准許。
六、兩造分別願供擔保以代釋明聲請宣告假執行及免為假執行，均核無不合，爰分別
    酌定相當擔保金額准許之。
結論：原告之訴為有理由，應依民事訴訟法第七十八條、第三百九十條第二項、第三
百九十二條第二項，判決如主文。
中　　　華　　　民　　　國　　九十三　　年　　　四　　　月　　十五　　　日
                                        勞工法庭
~B法　　　官　蔡廣昇
右正本證明與原本無異
如不服本判決，應於送達後二十日內，向本院提起上訴狀並表明上訴理由，如於本判
決宣示後送達前提起上訴者，應於判決送達後十日內補提上訴理由書（須附繕本）。
中　　　華　　　民　　　國　　九十三　　年　　　四　　　月　　十五　　　日
~B法院書記官　陳怡如
